ACORDAO-COMPLETO-2496135

ACÓRDÃO 15183/2021 ATA 33/2021 - PRIMEIRA CÂMARA

VISTOS, relatados e discutidos estes autos que tratam, nesta fase processual, de recurso de reconsideração em face do Acórdão 1729/2021-TCU-Primeira Câmara, que julgou irregulares as contas do recorrente e de outros responsáveis, condenando-os em débito solidário em face de irregularidades na execução de convênio celebrado com o Ministério do Turismo.
ACORDAM os Ministros do Tribunal de Contas da União, reunidos em sessão da 1ª Câmara, ante as razões expostas pelo Relator e com fundamento nos arts. 32, inciso I, e 33 da Lei 8.443/1992, em:
9.1. conhecer do recurso de reconsideração interposto por Décio José Ventura e negar-lhe provimento;
9.2. encaminhar cópia desta deliberação ao recorrente, com a informação de que seu inteiro teor, bem como do relatório e do voto que a fundamentam, está disponível para consulta no endereço eletrônico www.tcu.gov.br/acordaos.

Recurso de reconsideração interposto por Décio José Ventura em face do Acórdão 1.729/2021-TCU-1ª Câmara, que julgou irregulares as contas do recorrente e de outros responsáveis, condenando-os em débito solidário em face de irregularidades na execução de convênio celebrado pelo Ministério do Turismo.

Primeira Câmara

Agência de Desenvolvimento dos Municípios da Mesorregião Vale do Ribeira/Guaraqueçaba; Ministério do Turismo

3. Interessado/Responsáveis/Recorrente:
3.1. Interessado: Ministério do Turismo (05.457.283/0001-19)
3.2. Responsáveis: Agência de Desenvolvimento dos Municípios da Mesorregião Vale do Ribeira/Guaraqueçaba (04.632.000/0001-65); Décio José Ventura (XXX.163.808-XX); José Carlos Pinheiro Becker (XXX.265.389-XX)
3.3. Recorrente: Décio José Ventura (XXX.163.808-XX)

13.1. Ministros presentes: Walton Alencar Rodrigues (Presidente), Benjamin Zymler, Vital do Rêgo e Jorge Oliveira (Relator).
13.2. Ministros-Substitutos presentes: Augusto Sherman Cavalcanti e Weder de Oliveira.

JORGE OLIVEIRA

Ministro Benjamin Zymler

Adoto como relatório a instrução elaborada pela Secretaria de Recursos (peça 103) , que contou com a anuência do dirigente da unidade (peça 104) e com a concordância do Ministério Público junto ao TCU (peça 105) :
"INTRODUÇÃO
1.	Trata-se de recurso de reconsideração interposto por Décio José Ventura (peças 80 a 83) contra o Acórdão 1729/2021-TCU-Primeira Câmara (peça 59) , que teve como relator o Excelentíssimo Senhor Ministro Benjamin Zymler. 
1.1.	A deliberação recorrida apresenta o seguinte teor:
VISTOS, relatados e discutidos estes autos de tomada de contas especial instaurada pelo Ministério do Turismo em razão de irregularidades na execução física e financeira do Convênio 213/2004, celebrado com Agência de Desenvolvimento dos Municípios da Mesorregião do Vale do Ribeira/Guaraqueçaba - Agência MVRG, que teve por objeto a realização do 'Encontro de Turismo Sustentável e Estruturação do Sistema de Informação de Turismo do Território da Mesorregião do Vale do Ribeira/Guaraqueçaba'.
ACORDAM os Ministros do Tribunal de Contas da União, reunidos em sessão da Primeira Câmara, ante as razões expostas pelo Relator, em:
9.1. julgar irregulares, nos termos dos arts. 1º, inciso I, 16, inciso III, alínea 'c', da Lei 8.443/1992, c/c os arts. 19 e 23, inciso III, da mesma lei, as contas dos Srs. Décio José Ventura (CPF XXX.163.808-XX) e José Carlos Pinheiro Becker (CPF XXX.265.389-XX) e da Agência de Desenvolvimento dos Municípios da Mesorregião do Vale do Ribeira/Guaraqueçaba - Agência MVRG (CNPJ 04.632.000/0001-65) , condenando-os solidariamente ao pagamento da importância a seguir especificada, atualizada monetariamente e acrescida dos juros de mora, a partir da data discriminada até a data da efetiva quitação do débito, fixando-lhes o prazo de quinze dias, para que comprovem, perante o Tribunal, o recolhimento da referida quantia aos cofres do Tesouro Nacional, nos termos do art. 23, inciso III, alínea 'a', da citada lei, c/c o art. 214, inciso III, alínea 'a', do Regimento Interno do TCU;
	Débito relacionado ao Sr. Décio José Ventura (CPF XXX.163.808-XX) , em solidariedade, com o Sr.  José Carlos Pinheiro Becker (CPF XXX.265.389-XX) e a Agência de Desenvolvimento dos Municípios da Mesorregião do Vale do Ribeira/Guaraqueçaba - Agência MVRG (CNPJ 04.632.000/0001-65) :
	Data de ocorrência	Valor histórico (R$) 
	17/9/2004		51.120,00
9.2. autorizar, desde logo, se requerido, com fundamento no art. 26, da Lei 8.443/1992, c/c o art. 217, §§ 1º e 2º do Regimento Interno do TCU, o parcelamento da (s) dívida (s) em até 36 parcelas, incidindo sobre cada parcela, corrigida monetariamente, os correspondentes acréscimos legais, fixando-lhes o prazo de quinze dias, a contar do recebimento da notificação, para comprovarem, perante o Tribunal, o recolhimento da primeira parcela, e de trinta dias, a contar da parcela anterior, para comprovarem os recolhimentos das demais parcelas, devendo incidir, sobre cada valor mensal, atualizado monetariamente, os juros de mora devidos, no caso do débito, na forma prevista na legislação em vigor, alertando-se os responsáveis de que a falta de comprovação do recolhimento de qualquer parcela importará o vencimento antecipado do saldo devedor, nos termos do § 2º do art. 217 do Regimento Interno deste Tribunal;
9.3. dar ciência desta deliberação à Procuradoria da República no Estado de São Paulo, nos termos do § 3º do art. 16 da Lei 8.443/1992, c/c o § 7º do art. 209 do Regimento Interno do TCU, para adoção das medidas cabíveis; e
9.4. dar ciência desta deliberação ao Ministério do Turismo e aos responsáveis.
 (destacamos) 
HISTÓRICO
2.	Cuida-se de tomada de contas especial instaurada pelo Ministério do Turismo (MTur) em razão de irregularidades na execução física e financeira do objeto do Convênio 213/2004 (peça 1, p. 137-151) , celebrado com a Agência de Desenvolvimento dos Municípios da Mesorregião do Vale do Ribeira/Guaraqueçaba - Agência MVRG, que teve por objeto a realização do 'Encontro de Turismo Sustentável e Estruturação do Sistema de Informação de Turismo do Território da Mesorregião do Vale do Ribeira/Guaraqueçaba'. 
2.1.	Por não ter sido apresentada a documentação completa da prestação de contas (sem cópias dos contratos celebrados com os fornecedores, notas fiscais e comprovantes dos pagamentos efetuados) , mesmo após diligência do MTur, foi realizada a citação de Décio José Ventura, José Carlos Pinheiro Becker e Agência MVRG, sendo que apenas Décio José Ventura formulou alegações no sentido de que não possuiria legitimidade para figurar no polo passivo desta TCE. 
2.2.	Examinada a defesa, a Secex-TCE ressaltou que as notas fiscais e recibos de pagamento de autônomo - RPA constantes da prestação de contas foram emitidos no exercício de 2004 (peça 1, p. 163-181) , durante o período de gestão do recorrente, e, de acordo com o extrato bancário da conta vinculada, o montante repassado pelo Ministério do Turismo foi despendido antes do alegado pedido de desligamento feito em 25/7/2005 (peças 37 a 48) .
2.3.	Ante a prescrição da pretensão punitiva, o Tribunal julgou irregulares as contas dos responsáveis, com a condenação em débito de Décio José Ventura, em solidariedade com José Carlos Pinheiro Becker e Agência de Desenvolvimento dos Municípios da Mesorregião do Vale do Ribeira/Guaraqueçaba - Agência MVRG (peças 59 a 61) . 
2.4. Irresignado, Décio José Ventura interpôs o presente recurso de reconsideração, que se fundamenta nas alegações que, adiante, passar-se-á a relatar.
EXAME DE ADMISSIBILIDADE
3.	Reitera-se o exame de admissibilidade realizado pelo Sar/Serur (peças 84 e 85) , que opinou pelo conhecimento do recurso, nos termos dos artigos 32, inciso I, e 33 da Lei  8.443/1992, suspendendo-se os efeitos do subitem 9.1 do Acórdão 1729/2021-TCU-Primeira Câmara, inclusive para os demais devedores solidários. O Excelentíssimo Senhor Ministro Jorge Oliveira, mediante despacho de peça 88, concordou com esta unidade técnica.
EXAME DE MÉRITO
4.	Delimitação do recurso
4.1.	Constitui objeto do presente exame responder se:
a) o recorrente é parte legítima para figurar no polo passivo nesta TCE;
b) houve cerceamento da defesa;
c) é possível aferir a boa-fé do recorrente;
d) ocorreu prescrição do débito.
5.	Da responsabilidade passiva
5.1.	O recorrente argumenta que não é parte legítima para figurar no polo passivo nestes autos, tendo em vista os seguintes fundamentos. 
5.2.	Já tinha se desligado da agência em 25/7/2005, como bem comprova a carta de desligamento contida na peça 21, p. 3-4.
5.3.	Não tem qualquer responsabilidade no que se refere à prestação de contas do Convênio 213/2004, ante a total falta de competência entre suas atribuições (peça 80, p. 5) .
5.4.	Nada se provou ou se comprovou que pudesses afirmar que tinha responsabilidade legal pela agência no ponto em discussão (peça 80, p. 6) .
5.5.	O recorrente, até dezembro de 2004, ocupava o cargo de conselheiro deliberativo da agência e não há nenhum documento nos autos que prove não ser este o cargo desempenhado por ele enquanto prefeito (peça 80, p. 6) .
5.6.	Existe total e claro impedimento de acúmulo do cargo eletivo de prefeito com outro de natureza decisória, de ordenador de despesa. E esta análise é feita de forma muito criteriosa pelo Tribunal de Contas do Estado de São Paulo, que tinha pleno conhecimento de que o recorrente ocupava tal cargo na Agência AMVRG (peça 80, p. 6) ;
5.7.	A sede da agência está localizada no Paraná enquanto o recorrente era prefeito do Município de Ilha Comprida, no Estado de São Paulo. Na condição de prefeito, raras vezes foi à sede da agência para reuniões ou deliberar sobre outras atividades correlatas do órgão. Os poderes de decisão sempre foram centralizados, na sua integralidade, por José Carlos Pinheiro Becker (peça 80, p. 6) .
5.8.	Após dezembro de 2004, malgrado a existência de novo estatuto, também é induvidoso afirmar que jamais ocupou função diretiva, de decisão na agência. Por mais que conste na ata da assembleia geral extraordinária que o recorrente passou a ocupar o cargo de diretor-executivo, tal função nunca existiu, uma vez que somente após sua saída o novo estatuto foi registrado em cartório. Todas as decisões eram planejadas, estudadas, estruturadas e tomadas por José Carlos Pinheiro Becker (peça 80, p. 6) .
5.9.	Nunca tomou, dentro da agência, decisão concreta de natureza contábil, financeira e administrativa. Essas decisões eram adotadas pelo corresponsável José Carlos (peça 80, p. 6) .
5.10.	O TCU não pode afirmar que o recorrente mentiu ou omitiu informações, sem ter produzido qualquer outro elemento de prova que pudesse chegar a esta conclusão de forma induvidosa, contundente e inexorável. Mas não houve a produção dessas provas como se deveria, restringindo-se o Ministério e a própria Corte ao subjetivismo das suposições (peça 80, p. 7) .
5.11.	Não se produziu nos autos nenhum elemento probante que deponha contra o recorrente e possa, por corolário, desconstituir a sua renúncia como um ato jurídico perfeito, válido e eficaz (peça 80, p. 7) .
5.12.	Também não se pode afirmar que o ato de renúncia teria sido elaborado a qualquer tempo e não necessariamente em julho de 2005. Tal afirmação é prematura e desacompanhada de qualquer prova neste sentido. E a falta de assinatura de testemunhas é totalmente dispensável porque o recorrente apresentou uma carta de renúncia e não um instrumento contratual que necessitasse ser chancelado por dois signatários testemunháveis (peça 80, p. 7) .
5.13.	Após julho de 2005, o recorrente não teve mais qualquer participação na agência, como afirmado no acórdão, que fundamente sua suspeita unicamente por ter a ata da assembleia da AMRVG sido assinada pelos mesmos responsáveis, em 16/1/2016 [a data real é 16/1/2006], e se encontrar registrada em cartório (peça 80, p. 8) ;
5.14.	O recorrente não reconhece a assinatura na ata como sendo sua, tendo inclusive registrado o Boletim de Ocorrência 1132/2019 (peça 81) , em 22/7/2019, noticiando que teve a sua assinatura falsificada na referida ata (peça 80, p. 8) .
5.15.	Nos autos, não há uma prova concreta, segura e inconteste de que o recorrente estava na entidade após 25/7/2005 e, por isso, seria o responsável pela prestação de contas (peça 80, p. 9) .
5.16.	Mesmo na qualidade de conselheiro deliberativo ou mesmo como diretor-executivo (cargo que nunca ocupou ou desempenhou) , caso viesse a desempenhá-lo de fato e mesmo de direito, em nada o comprometeria se não tivesse, na prática, assinado, autorizado, determinado, orientado, supervisionado, direcionado ações tidas por atípicas ou irregularidades (peça 80, p. 10) .
5.17.	A 6ª Turma Cível do Tribunal de Justiça do Distrito Federal e dos Territórios julgou, em 14/11/2018, o Processo 0015997-92-2016-8.07.0001, Relator Des. Alfeu Machado, no sentido de que os membros do Conselho Deliberativo carecem de legitimidade para figurar no polo passivo da ação que objetiva anular decisão do órgão, em razão de não terem praticado em nome próprio os atos descritos na petição inicial (peça 80, p. 12-13) .
5.18.	O novo estatuto assinado em 27/12/2004, que elevou o recorrente ao cargo de diretor-executivo, somente foi registrado em cartório em junho de 2006 e, por isso, nunca ocupou o referido cargo ante a impossibilidade jurídica para o seu desempenho, na medida em que um estatuto só tem validade jurídica após o seu registro perante o cartório ou junta comercial, permanecendo em vigência até então o estatuto anterior de 19/10/2001 (peça 80, p. 12 e 19) .
5.19.	A existência do nexo de causalidade entre suas ações e o resultado negativo nas prestações de contas do referido convênio devem ser levadas a efeito para que a decisão seja reformada, já nesta sede de reconsideração (peça 80, p. 14) .
5.20.	Em decisão da 2ª Câmara desse Tribunal de 1/3/2019, que julgou recurso de reconsideração em tomada de contas especial (TC Processo 002.095/2015-7, de relatoria do Ministro Aroldo Cedraz) , houve o reconhecimento de ilegitimidade da parte do então responsável, ante a falta de comprovação de qualquer ato relacionado à administração de fato, bem como de que geriu os recursos captados ou contribuiu para o cometimento do dano (peça 80, p. 14) .
5.21.	Para a inclusão na relação processual do então responsável solidário, deve existir a comprovação no mínimo, documental, de que o processado deve ter praticado ato concreto de gestão administrativa, financeira, contábil e outras que deixem expresso o seu poder decisório em todo o procedimento de administração do convênio e sua consequente prestação de contas, o que não ocorreu neste caso paradigma (peça 80, p. 14-15) .
5.22.	No presente caso, não há um cheque, uma nota ou um recibo qualquer assinado pelo recorrente no que se refere à prestação de contas do convênio, sendo sua ilegitimidade conclusiva e de notório reconhecimento, em consonância com análoga decisão proferida no Acórdão 8561/2017-TCU-Primeira Câmara, de relatoria do Min. Walton Alencar Rodrigues (peça 80, p. 15) ;
5.23.	Sua ilegitimidade por atos de responsabilidade na agência já fora reconhecida e decidida nos autos do TC Processo 030.327/2013-0, de relatoria do Ministro Aroldo Cedraz, da 2ª Câmara desse Tribunal, julgado em 17/10/2017 (peça 80, p. 15-16) , tendo a exclusão do recorrente, na sobredita TCE, decorrido do claro reconhecimento à sua carta de renúncia apresentada naqueles autos e tida por válida e eficaz pelos Ministros julgadores (peça 80, p. 17) .
Análise
5.24.	A instauração da presente tomada de contas especial decorreu do não atendimento das solicitações, constantes no Relatório de Auditoria CGU 1.643/2015 (peça 1, p. 315-317) , para a apresentação de documentos comprobatórios, tais como cópias dos contratos celebrados com os fornecedores, cópias de TEDs referentes a todos os pagamentos efetuados e novas cópias das notas fiscais contendo a identificação do número do convênio.
5.25.	A Secex-TCE ressaltou que a prestação de contas não consta integralmente dos autos (alguns documentos enviados pelo convenente foram anexados à peça 1, p. 163-183 e 211-225) . Nada obstante, verificou-se que o órgão instaurador promoveu sua análise por meio da Nota de Análise Técnica s/n (peça 1, p. 185-189) , Nota Técnica de Análise 35/2006 (peça 1, p. 195-203) , Nota Técnica de Reanálise 195/2006 (peça 1, p. 235-245) e Nota Técnica de Reanálise 228/2007 (peça 1, p. 253-259) .
5.26.	Na instrução inicial (peça 6) , analisando-se os documentos nos autos, a unidade técnica concluiu pela necessidade de realização de citação solidária de José Carlos Pinheiro Becker e da Agência de Desenvolvimento dos Municípios da Mesorregião do Vale do Ribeira/Guaraqueçaba - Agência MVRG. Além disso, foi proposta a citação de Décio José Ventura, por ter sido Diretor-Presidente da Agência MVRG, no período de 28/11/2003 a 9/2/2015, conforme dados obtidos na base de dados da Receita Federal, em que pese tenha pedido desligamento da entidade em 25/7/2005 (peça 5 copiada das peça 28 do TC Processo 014.675/2014-5, peça 40 do TC Processo 030.327/2013-0 e peça 22 do TC Processo 000.401/2014-5) , e ter apresentado, também, o Estatuto da Agência MVRG.
5.27.	No âmbito desta Corte, foi autorizada a citação de Décio José Ventura, José Carlos Pinheiro Becker e Agência MVRG para apresentarem alegações de defesa ou recolherem o débito, sendo que apenas o primeiro argumentou, em síntese, que não possuiria legitimidade para figurar no polo passivo desta TCE, pois (i) teria sido desligado da função de Presidente do Conselho Deliberativo da Agência MVRG no ano de 2005; (ii) a administração e supervisão das áreas financeira, administrativa, contábil e de pessoal, inclusive prestação de contas, competiria, exclusivamente, à Diretoria-Executiva, conforme art. 30 do Estatuto da entidade; (iii) não teria feito parte da Diretoria-Executiva; e (iv) a atribuição do Conselho Deliberativo se limitaria a deliberar sobre os assuntos submetidos pela Diretoria-Executiva (arts. 19 e 20 do Estatuto da Agência MVRG) .
5.28.	Na instrução dos autos, observou-se que as notas fiscais e recibos de pagamento de autônomo - RPA constantes da prestação de contas foram emitidos no exercício de 2004 (peça 1, p. 163-181) , durante o período de gestão do defendente, e, de acordo com o extrato bancário da conta vinculada, o montante repassado pelo Ministério do Turismo foi despendido antes do alegado pedido de desligamento do responsável, em 25/7/2005 (peças 37 a 48) .
5.29.	Ademais, Décio José Ventura estava à frente da entidade, em 16/1/2006, na condição de Diretor-Presidente, conforme registrado na Ata de Reunião de Diretoria da Agência MVRG (peça 52, p. 14 - extraída, por cópia, da peça 39, p. 14-17 do TC Processo 014.675/2014-5) . Tal fato evidencia que o recorrente era o Diretor-Presidente da convenente durante todo o período de execução do convênio. Tanto é que, em 27/12/2004, esse responsável subscreveu o novo estatuto da entidade na condição de presidente (peça 51, p. 35) .
5.30.	Além disso, o próprio recorrente reforça essas evidências ao redigir a comunicação/pedido de afastamento definitivo, datada de 25/7/2005 (peça 21, p. 3-4) , como se pode ver na transcrição a seguir (destacamos) :
O subscritor foi eleito em Assembleia-Geral para ocupar o cargo de Presidente do Conselho Deliberativo desta honrosa entidade civil aos 18/11/2003, passando a ocupar por indicação, desde então, o cargo de Diretor-Presidente, nos moldes estatutários, motivo de imensa satisfação e júbilo.
 (...) 
Destarte, de forma a evitar maiores prejuízos aos trabalhos desenvolvidos por essa entidade, requer seu efetivo AFASTAMENTO DEFINITIVO DO CARGO DE DIRETOR-PRESIDENTE, a fim de tratar de assuntos de seu estrito interesse.
5.31.	No mais, o ora recorrente, ciente das pendências sobre sua eventual renúncia, deixou de colacionar aos autos quaisquer elementos que afastem as inconsistências encontradas, tais como, por exemplo, a apresentação da ata de reunião de sua exoneração e posse de novo Diretor-Presidente. As alegações não vieram acompanhadas de provas robustas, sendo de se esperar que ao menos apontasse quem seriam os responsáveis pela agência após o seu suposto desligamento, já que participou de reunião diretoria posterior a julho 2005, em que presidiu a mesa e assinou a ata como Diretor-Presidente da Agência MVRG no dia 16/1/2006.
5.32.	Acrescente-se que Décio José Ventura esteve vinculado formalmente à AMVRG, na condição de dirigente, até o momento de sua extinção, e a respectiva baixa do CNPJ na Receita Federal em 2015. Logo não há como reconhecer a alegação de que se desligou em 2005 e nunca mais tivera contato com a agência.
5.33.	Em seu voto, o relator endossou as conclusões da unidade técnica de que é legítima a inclusão do defendente no polo passivo desta TCE, na medida em que possuía competência para dirigir administrativa e financeiramente a entidade convenente à época da celebração e execução do convênio ora examinado.
5.34.	Observa-se que o Convênio 213/2004 (peça 1, p. 137-151) previa que a prestação de contas devia ser apresentada até 60 (sessenta) dias após o término de sua vigência (5/8/2004 a 5/12/2004) , ou seja, até 5/2/2005.
5.35.	É pacífico no âmbito deste Tribunal o entendimento de que, em processos de prestação ou tomada de contas, ainda que especial, o ônus da prova do regular emprego das verbas públicas é imputado ao responsável pela utilização dos valores repassados pela União, à luz do disposto no art. 70, parágrafo único, da Constituição Federal e do art. 93 do Decreto-lei 200/1967. Assim, a não comprovação dessa obrigação pelo gestor é suficiente para que se conclua pela ocorrência de prejuízo ao erário.
5.36.	É dever do gestor de recursos públicos trazer elementos probatórios consistentes, coerentes e suficientes para demonstrar, de forma inequívoca, o bom e correto emprego das verbas federais. Conforme apurado na deliberação recorrida, o responsável não colacionou aos autos elementos capazes de atestar a regularidade de suas contas.
5.37.	Considerando que as contas deviam ser prestadas até 5/2/2005, entende-se que o fato de o recorrente ter ou não renunciado ao cargo em 25/7/2005 deixa de ter relevância quanto à sua responsabilização pela gestão dos recursos públicos a ele confiados, ainda mais que as despesas foram geradas ainda no seu mandato junto à Agência MVRG e o prazo final para a prestação de contas expirou antes da alegada renúncia. Mesmo que o recorrente não houvesse, diretamente, efetuado despesas, tinha a obrigação de supervisão sobre os atos praticados. Nos termos do art. 16, § 2º, alínea 'b', da Lei 8.443/1992, responde solidariamente pelo dano quem haja concorrido, de qualquer modo, para o seu cometimento.
5.38.	Nesse contexto, carece relevância o fato de o recorrente reconhecer ou não a assinatura na ata de reunião de assembleia da Agência MVRG de 16/1/2006 como sendo sua (Boletim de Ocorrência 1132/2019 (peça 81) , de 22/7/2019, em que noticiou falsificação de assinatura) . O mesmo se dá relativamente aos cargos que veio a ocupar posteriormente a 5/2/2005.
5.39.	Diante disso, entende-se que a pleiteada posterior juntada dos documentos complementares relativos ao boletim de ocorrência não é indispensável à reanálise deste caso.
5.40.	Observa-se que o Tribunal já apreciou essa matéria ao julgar recurso de reconsideração interposto no âmbito do TC Processo 014.675/2014-5, que trata de outra tomada de contas especial cujo embargante integra o rol de responsáveis condenados em débito e multa. Transcreve-se a seguir trecho do voto condutor do Acórdão 8020/2020-TCU-Segunda Câmara, proferido pelo Ministro Augusto Nardes:
11. Melhor sorte não socorre o recorrente quanto ao Boletim de Ocorrência Policial apresentado, pois se trata de declaração própria do recorrente, realizada somente 14 anos depois dos fatos a que se refere e coincidentemente depois da prolação do decisum recorrido. 
12. Como bem destacou a unidade instrutora, corroborando com julgados do STJ, o boletim de ocorrência é um documento público que faz prova da existência das declarações ali prestadas, mas não se pode afirmar que tais declarações sejam verídicas. Nesse sentido, consignou que tal boletim veio desacompanhado de qualquer outro documento capaz de corroborar seu teor, não sendo apresentada, por exemplo, a portaria de desligamento do responsável nem a de nomeação de seu sucessor. 
5.41.	Quanto à invocação do Acórdão 9.377/2017-TCU-2ª Câmara, de relatoria do Ministro Aroldo Cedraz como precedente, verifica-se que não serve de paradigma para este caso, principalmente porque tratou de situação distinta, não constituindo autêntico precedente a ser replicado na presente TCE. No TC Processo 030.327/2013-0) , o ora recorrente não era o representante da Agência MVRG-PR e não foi o signatário do ajuste (peça 1, p. 64 do TC Processo 030.327/2013-0) , tendo sua exclusão do rol de responsáveis sido fundamentada no fato de a vigência do convênio objeto daquele processo abranger o período de 28/6/2006 até 18/4/2008, e sua carta renúncia ocorrera ainda no ano de 2005.
5.42.	Também no citado Acórdão 1636/2019-TCU-Segunda Câmara, de relatoria do Ministro Aroldo Cedraz, tratou-se de situação fática e jurídica distinta da aqui analisada. No TC Processo 002.095/2015-7, o gestor foi isentado de responsabilidade pelo fato de figurar, nos sistemas da Receita Federal, apenas como sócio cotista da empresa responsabilizada, não possuindo posição de sócio administrador.
5.43.	Na mesma linha, não socorre ao ora recorrente a decisão prolatada no Acórdão 8561/2017-TCU-Primeira Câmara (relatado pelo Ministro Walton Alencar Rodrigues) , por envolver situação completamente diferente da aqui analisada. Aquele processo referiu-se a recursos da Lei Rouanet e um dos sócios foi excluído do rol dos responsáveis por não ter gerido os recursos captados e nem ter concorrido para o cometimento do dano. 
5.44.	Nesse contexto, tem-se que não houve a prolação de decisões que pudessem vir a configurar a alegada insegurança jurídica.
5.45.	Ante o exposto, conclui-se que não merecem prosperar as alegações do recorrente.
6.	Do possível cerceamento da defesa
6.1.	O recorrente argui pelo cerceamento de sua defesa, tendo em vista os seguintes fundamentos.
6.2.	O defendente não se fez representar por um advogado legalmente constituído (peça 80, p. 5) .
6.3.	Sente-se injustiçado e cerceado no exercício do contraditório que lhe é assegurado constitucionalmente, pois ao se manifestar neste processo, por decisão plenamente aceitável e justificável, o fez sozinho, sem a intervenção de um advogado constituído para tal fim (peça 80, p. 17) .
6.4.	Neste processo, ao entender que sua renúncia estava sendo questionada em face das motivações aqui rebatidas, o recorrente não foi intimado/notificado a se pronunciar sobre elas (peça 80, p. 17) .
Análise
6.5.	Nos termos do art. 145 do Regimento Interno do TCU, as partes podem praticar os atos processuais diretamente ou por intermédio de procurador regularmente constituído, ainda que não seja advogado.
6.6.	Assim, nos processos administrativos perante a Corte de Contas, a representação por advogados não é obrigatória, mas facultativa, sendo inaplicável neste ponto as regras do art. 103 do Código de Processo Civil Lei (13.105/2015) .
6.7.	Tendo em vista os elementos constantes dos autos, entende-se que não houve obstrução ao pleno exercício do contraditório e da ampla defesa.
6.8.	Observa-se que não é cabível notificação de responsável para se manifestar sobre posicionamento da unidade técnica desta Corte de Contas, ante a inexistência, na processualística do Tribunal, de etapa de contestação de instrução da unidade técnica (Acórdão 7738/2019-TCU-Segunda Câmara, de relatoria do Ministro Augusto Nardes) .
6.9.	Dessa forma, o fato de não ter contado com advogado não caracteriza impedimento ao pleno exercício do contraditório e da ampla defesa. Se houve ausência de manifestação por meio de advogado legalmente constituído foi por opção do defendente, não sendo possível, portanto, atribuir responsabilidade a esta Corte de Contas.
6.10.	Diante do exposto, entende-se que as alegações do recorrente não merecem ser acolhidas.
7.	Da alegada boa-fé
7.1.	O recorrente defende sua boa-fé, com base nos seguintes argumentos.
7.2.	Não se provou qualquer ato que demonstrasse a má-fé do recorrente neste processo. 'Caberia à Procuradoria a prova de ter ele agido com má-fé, o que não dispensou em fazê-lo neste processo. Assim, qualquer alegação neste caminho, associa-se a conjecturas e subjetivismos, venia concessa' (peça 80, p. 20) ;
7.3.	O ressarcimento ao erário, reconhecida a prescrição punitiva, deve estar revestida e acompanhada de uma conduta carimbada pela má-fé. Neste sentido, o Pleno do Supremo Tribunal Federal, em 8/8/2018, ao julgar o Recurso Extraordinário 852475, sobre o Tema 897, de relatoria do Ministro Alexandre de Moraes, decidiu, por maioria de votos, que as ações de ressarcimento ao erário são imprescritíveis, mas desde que dolosas. Eis a matéria fulcral sobre a tese firmada (peça 80, p. 20) ;
7.4.	O recorrente só deve ressarcir valores frutos de conduta dolosa praticada por ele, mas os autos não retratam esta hipótese (peça 80, p. 13 e 20) .
Análise
7.5.	Da análise dos autos, constata-se que inexistem elementos que demonstrem a boa-fé dos responsáveis ou a ocorrência de outras excludentes de culpabilidade.
7.6.	Não houve imputação de má-fé ao recorrente, mas, tão somente, a menção quanto à prática de atos de ofício que ensejaram suas respectivas responsabilizações. Quanto a esse tipo de argumento, competia ao interessado apresentar elementos adicionais de que agiu com boa-fé de forma a afastar eventual incidência de juros de mora sobre o débito, matéria essa não afeta à presente preliminar invocada e que não se aplica por não ter havido a cominação de pena de multa nesta TCE. 
7.7.	Quanto ao aferimento da boa-fé, observa-se que essa discussão tem pouca relevância no caso concreto, uma vez que serviria apenas para abrir prazo para recolhimento do débito antes da condenação. Nesse sentido, vale lembrar que, havendo débito, basta a comprovação do liame de responsabilização do gestor, que é condenado a devolver o recurso independentemente de dolo.
7.8.	Neste Tribunal, é pacífico o entendimento de que, em processos de prestação ou tomada de contas, ainda que especial, o ônus da prova do regular emprego das verbas públicas é imputado ao responsável pela utilização dos valores repassados pela União, à luz do disposto no art. 70, parágrafo único, da Constituição Federal e do art. 93 do Decreto-Lei 200/1967. Assim, a não comprovação dessa obrigação pelo gestor é suficiente para que se conclua pela ocorrência de prejuízo ao erário.  
7.9.	Logo, é dever do gestor público trazer elementos probatórios consistentes, coerentes e suficientes para demonstrar, de forma inequívoca, o bom e correto emprego das verbas federais. Contudo, o recorrente limitou-se a formular alegações, deixando de colacionar aos autos elementos capazes de atestar a regularidade de suas contas.
7.10.	Nos processos de controle externo, a presença da boa-fé objetiva (padrões de lealdade, de confiança, de respeito a legítimas expectativas) não acarreta a desnecessidade de reparar o dano causado. Nesse sentido, o art. 12 da Lei 8.443/1992 estabelece que o reconhecimento da boa-fé apenas eliminará certos gravames, como os juros de mora e um possível julgamento pela irregularidade das contas. 
7.11.	Ao regulamentar esse preceito, o art. 202 do Regimento Interno do TCU assegurou, como prerrogativa a quem deu causa ao dano, prazo improrrogável para liquidação do débito atualizado monetariamente (sem a incidência de juros de mora) , hipótese em que as contas serão julgadas regulares com ressalva, em caso de boa-fé e inexistência de outra irregularidade nas contas.
7.12.	Para a concessão desses benefícios exige-se a valoração da conduta, sendo deferido apenas ao agente que, não obstante o dever de indenizar, tenha atuado com lealdade, sem ferir expectativas legítimas ou sem abusar dos direitos de que dispunha. Trata-se da boa-fé na sua acepção objetiva, também denominada de normativa, relacionada a um modelo objetivo de conduta social, fundado na honestidade, na lealdade e na probidade.
7.13.	Portanto, a boa-fé não pode ser presumida ou acatada a partir de mera alegação, devendo ser demonstrada e comprovada a partir dos elementos que integram os autos, corroborada em contexto fático propício ao reconhecimento dessa condição em favor dos responsáveis (Acórdão 4667/2017-TCU-Primeira Câmara, de relatoria do Ministro Bruno Dantas) .
7.14.	A jurisprudência desta Casa é no sentido de que não há necessidade de caracterização de dolo para atribuição de responsabilidade por dano causado ao erário. Nessa situação, a configuração de conduta culposa é suficiente para a imputação de responsabilidade.
7.15.	Recentemente, o Ministro Augusto Nardes tratou das alterações trazidas pelo art. 28 da Lei 13.655/2018, envolvendo dolo ou erro grosseiro na prática de atos de gestão, oportunidade em que incorporou, no voto condutor do Acórdão 5850/2021-TCU-Segunda Câmara, o seguinte trecho de voto proferido pelo Ministro Benjamin Zymler (Acórdão 2391/2018-TCU-Plenário) :
146. Isso ocorre porque as alterações promovidas na LINB, em especial no art. 28, não provocaram uma modificação nos requisitos necessários para a responsabilidade financeira por débito.
147. O dever de indenizar os prejuízos ao erário permanece sujeito à comprovação de dolo ou culpa, sem qualquer gradação, como é de praxe no âmbito da responsabilidade aquiliana, inclusive para fins de regresso à administração pública, nos termos do art. 37, § 6º, da Constituição:
'6º As pessoas jurídicas de direito público e as de direito privado prestadoras de serviços públicos responderão pelos danos que seus agentes, nessa qualidade, causarem a terceiros, assegurado o direito de regresso contra o responsável nos casos de dolo ou culpa'.
148. Como regra, a legislação civil não faz nenhuma distinção entre os graus de culpa para fins de reparação do dano. Tenha o agente atuado com culpa grave, leve ou levíssima, existirá a obrigação de indenizar. A única exceção se dá quando houver excessiva desproporção entre a gravidade da culpa e o dano. Nesta hipótese, o juiz poderá reduzir, equitativamente, a indenização, nos termos do art. 944, parágrafo único, do Código Civil.
149. No presente caso, compreendo que o responsável agiu com culpa na consumação da irregularidade, não havendo nenhuma desproporcionalidade entre o seu grau de negligência, verificado no cometimento do ato inquinado, e o dano que causou ao erário.
7.16.	No voto condutor da deliberação recorrida, o relator a quo endossou as conclusões da unidade técnica de que é legítima a inclusão do defendente no polo passivo desta TCE, pois possuía competência para dirigir administrativa e financeiramente a entidade convenente à época da celebração e execução do convênio ora examinado, deixando de comprovar o regular emprego dos recursos públicos.
7.17.	Nesse contexto, e após exame das alegações apresentadas, não há como se vislumbrar a boa-fé na conduta do responsável, que não alcançou o intento de provar a regularidade na aplicação dos recursos, restringindo-se a apresentar justificativas improcedentes e incapazes de elidir as irregularidades cometidas.
7.18.	Quanto à tese fixada pelo Supremo Tribunal Federal no RE 852475, cabe ressaltar que será tratada mais adiante, no tópico específico sobre prescrição. 
7.19.	Dessa forma, entende-se que devem ser rejeitadas as alegações do recorrente.
8.	Da prescrição do débito e da multa
8.1	Aduz o recorrente que o Pleno do Supremo Tribunal Federal, em 8/8/2018, ao julgar o Recurso Extraordinário 852475, sobre o Tema 897, de relatoria do Ministro Alexandre de Moraes, decidiu, por maioria de votos, que as ações de ressarcimento ao erário são imprescritíveis, mas desde que dolosas. Eis a matéria fulcral sobre a tese firmada (peça 80, p. 20) .
Análise
8.2.	No exame da prescrição, a Serur tem adotado os entendimentos detalhados na peça 102, que contém estudo e pronunciamentos anteriores da secretaria sobre o tema. Nessas manifestações estão desenvolvidas as seguintes premissas, que serão utilizadas no presente exame: 
	a)  ao julgar o RE 636.886, o STF conferiu nova interpretação ao art. 37, § 5º, da Constituição Federal, fixando a tese de que 'é prescritível a pretensão de ressarcimento ao erário fundada em decisão de Tribunal de Contas';
	b)  as pretensões punitiva e de ressarcimento devem observar o mesmo regime na atividade de controle externo, dado o objetivo comum da prescrição, de fixar prazo para o Tribunal de Contas agir, para caracterizar o ilícito, identificar seu autor, dimensionar as consequências da conduta e impor as consequências legais, independentemente de tais consequências terem natureza punitiva ou ressarcitória;
	c)  até que sobrevenha norma específica, entende-se que a prescrição das pretensões punitiva e de ressarcimento, no processo de controle externo, deve observar o regime Lei 9.873/1999, na linha dos recentes pronunciamentos do STF a respeito. Assim, sem prejuízo de se realizar o exame da prescrição também segundo o prazo decenal previsto no Código Civil, o critério adotado, na formulação da proposta de encaminhamento, será o da Lei 9.873/1999.  
Análise da prescrição segundo os critérios do Acórdão 1441/2016-TCU-Plenário
8.3.	Primeiramente, cabe antecipar que a multa prescreveu segundo os critérios estabelecidos pelo Acórdão 1441/2016-TCU-Plenário, de relatoria do Ministro Benjamin Zymler.
8.4.	Com efeito, a referida decisão estabeleceu o seguinte entendimento: (i) a pretensão punitiva do TCU subordina-se ao prazo geral de prescrição indicado no art. 205 do Código Civil (10 anos) e é contada a partir da data de ocorrência da irregularidade sancionada; (ii) o ato que ordenar a citação, a audiência ou oitiva da parte interrompe a prescrição; (iii) haverá suspensão da prescrição toda vez que o responsável apresentar elementos adicionais de defesa; (iv) a prescrição será aferida independentemente de alegação da parte; e (v) o entendimento do mencionado acórdão será aplicado de imediato aos processos novos e aos pendentes de decisão.
8.5.	Nesse sentido, o prazo prescricional começou a correr em 3/2/2005, data a partir da qual era exigida a comprovação das despesas mediante a prestação de contas do convênio, cujo débito corresponde à totalidade dos recursos federais repassados.
8.6.	No voto condutor da deliberação recorrida, houve o reconhecimento da prescrição da pretensão punitiva do TCU, uma vez que o ato que ordenou a citação dos responsáveis data de 4/8/2017 (peça 9) . 
8.7.	Contudo, o transcurso de prazo superior a dez anos para citação dos responsáveis resulta tanto na prescrição da pretensão punitiva quanto da ressarcitória.
Análise da prescrição pelo regime da Lei 9.873/1999 
8.7.	Conforme será demonstrado a seguir, não ocorreu a prescrição do débito e da multa com base nos critérios da Lei 9.873/1999, uma vez que todas as interrupções do prazo prescricional se deram em prazo inferior a cinco anos (art. 1º) . 
8.8.	Primeiramente, o prazo prescricional começou a correr em 3/2/2005, data a partir da qual era exigida a comprovação das despesas mediante a prestação de contas do convênio, cujo débito corresponde à totalidade dos recursos federais repassados.
8.9.	Em 17/4/2006, foi encaminhado o Ofício 200/2006/SPOA/SE/MTur (peça 1, p. 191) à Agência MVRG, instando-a a providenciar a imediata regularização da documentação complementar apontada na Nota Técnica de Análise 35/2006 (peça 1, p. 195-203) . Logo, interrompeu-se o prazo prescricional por qualquer ato inequívoco, que importe apuração do fato, nos termos do art. 2º, inciso II, da Lei 9.873/1999. 
8.10.	Em 13/8/2010, houve a emissão do Ofício 1643/2010/DGI/SE/MTur (peça 1, p. 269) , solicitando documentos para a convenente, bem como informando que o processo foi reaberto pela Solicitação de Auditoria 244759/003. Isso também constitui hipótese de interrupção da prescrição, de que trata o já citado art. 2º, inciso II.
8.11.	Em 3/7/2012, foi publicado o Edital de Convocação 37/2012, no DOU (peça 1, p. 277) , com vistas à regularização das pendências com relação ao convênio formalizado com o então Ministério do Turismo. De igual modo, interrompeu-se o prazo prescricional, nos termos do referido art. 2º, inciso II.8.12.	Em 19/8/2015, houve a emissão do Parecer do Dirigente de Controle Interno 1613/2015, acolhendo o certificado e o relatório de auditoria de peças 315-319, com conclusão pela irregularidade das presentes contas (peça 320) .
8.13.	Em 1/10/2015, foi colhido o pronunciamento ministerial, com envio dos autos ao TCU (peça 327) .
8.14.	Em 4/8/2017, foi autorizada a citação dos responsáveis para apresentar alegações de defesa ou recolher a importância devida (peça 9) , o que interrompeu o prazo prescricional, em consonância com o disposto no art. 1º, inciso I, da Lei 9.873/1999. 
8.15.	Em 23/2/2021, a decisão vergastada confirmou o dano (peça 59) , ensejando a interrupção do prazo prescricional fundada no art. 2º, inciso III, da Lei 9.873/1999.
8.16.	Conforme se depreende das datas acima referidas, o feito não ficou mais de cinco anos sem decisão entre uma interrupção de prazo e a seguinte, de modo que não houve a prescrição pelos critérios da Lei 9.873/1999. 
Conclusão sobre a prescrição
8.17.	Assim, sob a perspectiva do Acórdão 1441/2016-TCU-Plenário, de relatoria do Ministro Benjamin Zymler, a possibilidade de o Tribunal julgar as contas ordinárias dos recorrentes, imputando-lhes débito, apresenta-se fulminada pela prescrição. Entretanto, com fundamento na Lei 9.873/1999, a atuação do Tribunal sobre as partes se mantém incólume.
8.18.	Destaque-se, por fim, que, tendo em vista os fundamentos jurídicos e fáticos apresentados no paradigma juntado à peça 102 dos autos, o sistema jurídico abarcado pela Lei 9.873/1999 se apresenta como a melhor opção desta Corte no enfrentamento da prescrição. Ressalte-se que, em caso de opção por essa sistemática, não cabe rediscussão quanto ao posicionamento pela prescrição da pretensão punitiva do TCU no âmbito da deliberação recorrida, no que tange à aplicação de multas, por conta do princípio da proibição de reformatio in pejus.
CONCLUSÃO
9.	Das análises anteriores, conclui-se que:
a) o recorrente é parte legítima para figurar no polo passivo nesta TCE;
b) não houve cerceamento da defesa;
c) o recorrente não trouxe aos autos elementos comprobatórios de sua boa-fé;
d) nos termos da Lei 9.873/1999, não houve prescrição do débito e da multa, sendo que a pretensão punitiva encontra óbice no princípio da proibição de reformatio in pejus.
9.1	Assim, propõe-se negar provimento ao presente recurso, uma vez que as alegações apresentadas não sustentam qualquer alteração da decisão vergastada, bem como não se deu a prescrição do dano e da multa.
PROPOSTA DE ENCAMINHAMENTO
10.	Ante ao exposto, submetem-se os autos à consideração superior, propondo-se, com fundamento nos arts 32, inciso I, e 33 da Lei 8.443/1992 e art. 285 do RI/TCU:
a) conhecer do recurso de reconsideração interposto e, no mérito, negar-lhe provimento;
b) informar ao recorrente e demais interessados do acórdão a ser proferido, destacando que o relatório e o voto que o fundamentam podem ser acessados por meio do endereço eletrônico www.tcu.gov.br/acordaos."
		É o relatório.

Cirineu Silas Bitencourt (OAB/SP 160.365), em nome de Décio José Ventura.

Procurador Júlio Marcelo de Oliveira

RECURSO DE RECONSIDERAÇÃO. CONTAS IRREGULARES E DÉBITO. NÃO COMPROVAÇÃO DA REGULAR APLICAÇÃO DE RECURSOS REPASSADOS PELO MTUR. RAZÕES RECURSAIS INSUFUCIENTES PARA AFASTAR A RESPONSABILIDADE DO RECORRENTE. NÃO PROVIMENTO.

TOMADA DE CONTAS ESPECIAL (TCE)

Secretaria de Recursos (Serur)

Presentes os requisitos de admissibilidade, conheço do recurso de reconsideração interposto por Décio José Ventura em face do Acórdão 1729/2021-TCU-Primeira Câmara, que julgou irregulares as contas do recorrente e de outros responsáveis, condenando-os em débito solidário em face de irregularidades na execução de convênio celebrado com o Ministério do Turismo (MTur) .
Na origem deste processo, o MTur instaurou tomada de contas especial em razão de irregularidades na execução do Convênio 213/2004, celebrado com a Agência de Desenvolvimento dos Municípios da Mesorregião do Vale do Ribeira/Guaraqueçaba - Agência MVRG, que teve por objeto a realização do "Encontro de Turismo Sustentável e Estruturação do Sistema de Informação de Turismo do Território da Mesorregião do Vale do Ribeira/Guaraqueçaba".
Diante da ausência de documentação fundamental para adequada prestação de contas (cópias dos contratos celebrados com os fornecedores, notas fiscais e comprovantes dos pagamentos efetuados) , mesmo após diligência do órgão concedente, o Tribunal, a despeito de reconhecer a prescrição da pretensão punitiva, julgou irregulares as contas de Décio José Ventura, José Carlos Pinheiro Becker e da Agência MVRG, e os condenou ao recolhimento de débito histórico de R$ 51.120,00.
O recorrente, em breve síntese, contestou sua legitimidade passiva, suscitou prejuízo à ampla defesa, alegou inexistência de má-fé e arguiu a prescrição do débito.
A Secretaria de Recursos - Serur, acompanhada pelo Ministério Público junto ao TCU, rejeitou a totalidade dos argumentos recursais e manifestou-se pelo não provimento do apelo.
Com efeito, não vislumbro qualquer elemento que permita modificar o julgado recorrido e, assim, acolho integralmente os pareceres, adotando seus fundamentos como razões de decidir.
Preliminarmente, em relação à pretensão ressarcitória, é de ampla ciência que o Supremo Tribunal Federal - STF, ao apreciar o Recurso Extraordinário - RE 636.886, fixou, em repercussão geral, a tese de que "É prescritível a pretensão de ressarcimento ao erário fundada em acórdão de Tribunal de Contas" (Tema 899) .
Entretanto, esta Corte tem se guiado pelo entendimento de que tal tese diz respeito à fase de execução judicial de deliberação do Tribunal de Contas, tanto assim que, para resolver o caso concreto em que foi delineada, foi necessária a utilização da Lei 6.830/1980, a Lei de Execuções Fiscais, diploma legal evidentemente inaplicável à fase que antecede a formação do título executivo extrajudicial, caracterizada pela atuação do órgão de controle externo até a prolação do acórdão.
Assim, continuam hígidos o posicionamento fixado pelo STF, em 2008, no Mandado de Segurança - MS 26.210, oportunidade em que foi fixada a tese da imprescritibilidade das ações de ressarcimento ao erário, e a Súmula TCU 282, cujo conteúdo é no mesmo sentido.
No que diz respeito à suposta ilegitimidade passiva do recorrente, resta claro que sua vinculação à Agência MVRG coincide com o período de execução do convênio e ultrapassa a data de prestação de contas. As alegações recursais, que buscam afastar qualquer atuação gerencial do recorrente junto à Agência MVRG, são frágeis diante da robustez das evidências de que ele efetivamente atuou como Diretor-Presidente. Aliás, o próprio recorrente constituiu prova nesse sentido, ao redigir a comunicação/pedido de afastamento definitivo, datada de 25/7/2005 (peça 21, p. 3-4) , nos seguintes termos (destaques acrescidos) :
"O subscritor foi eleito em Assembleia-Geral para ocupar o cargo de Presidente do Conselho Deliberativo desta honrosa entidade civil aos 18/11/2003, passando a ocupar por indicação, desde então, o cargo de Diretor-Presidente, nos moldes estatutários, motivo de imensa satisfação e júbilo.
 (...) 
Destarte, de forma a evitar maiores prejuízos aos trabalhos desenvolvidos por essa entidade, requer seu efetivo AFASTAMENTO DEFINITIVO DO CARGO DE DIRETOR-PRESIDENTE, a fim de tratar de assuntos de seu estrito interesse."
Tampouco são relevantes as argumentações de que o recorrente teria se desligado da entidade em 25/07/2005, porque a data limite para prestação de contas era 5/2/2005 e, não bastasse, as notas fiscais e recibos de pagamento de autônomo - RPA constantes da prestação de contas foram emitidos no exercício de 2004, durante seu período de gestão.
Nessa mesma condição, de inaptidão para alterar o julgado recorrido, são as alegações de que precedentes do TCU endossariam a ilegitimidade passiva do recorrente. As decisões proferidas nos processos Processo 014.675/2014-5, Processo 030.327/2013-0 e Processo 002.095/2015-7, indicadas pelo responsável, trataram de contexto fático substancialmente diverso, com clara distinção nos períodos de manejo das verbas federais e nas responsabilidades exigíveis dos envolvidos.
 Em relação ao alegado cerceamento de defesa, a ausência de representação do recorrente por advogado na fase anterior deste feito em nada afeta a integridade do processo, eis que, nos processos administrativos perante a Corte de Contas, a representação por advogados não é obrigatória. Ademais, tendo sido o recorrente regularmente citado e suas considerações analisadas, não há que se falar em ofensa à ampla defesa diante da falta de oportunidade para contestação das conclusões da unidade instrutiva. Inexiste referida fase processual e, a rigor, segundo o Regimento deste Tribunal, apenas até o término da etapa de instrução é facultada à parte a juntada de documentos novos.
Por último, quanto à alvitrada ausência de má-fé do recorrente, há de se registrar que a jurisprudência desta Casa é firme no sentido de que não há necessidade de caracterização de dolo ou má-fé para atribuição de responsabilidade por dano causado ao erário. Nessa situação, basta que se estabeleça o liame causal entre a conduta irregular e o débito apurado, ou seja, é suficiente a evidência do resultado danoso ao Erário, do elemento subjetivo e do vínculo causal.
Por conclusão, proponho negar provimento ao recurso de reconsideração interposto por Décio José Ventura e manter, na íntegra, o Acórdão 1729/2021-TCU-Primeira Câmara.
Ante o exposto, VOTO no sentido de que o Tribunal adote a minuta de acórdão que ora submeto à deliberação deste Colegiado.
TCU, Sala das Sessões, em 21 de setembro de 2021.
JORGE OLIVEIRA 
Relator